臺灣高等法院臺南分院刑事判決
上　訴　人
即　被　告　乙○○
選任辯護人　王成彬　律師
上列上訴人即被告因違反貪污治罪條例等案件，不服臺灣臺南地
方法院八十七年度訴字第三一三號中華民國九十年八月九日第一
審判決（起訴案號：臺灣臺南地方法院檢察署八十六年度偵字第
四二一八號、同年度偵字第四二四三號、同年度偵字第四二九六
號、同年度偵字第一一九二九號），提起上訴，判決後，經最高
法院第五次發回更審，本院判決如下：
    主      文
原判決關於乙○○部分撤銷。
乙○○公務員明知為不實之事項，而登載於職務上所掌之公文書
，足以生損害於公眾，處有期徒刑貳年，減為有期徒刑壹年。
    事      實
一、乙○○於民國（下同）八十五年間擔任國立成功大學土木工
    程學系（下稱成大土木系）講師，係依據法令從事公務之人
    員。緣南投縣政府八十五年主辦之「電源站至埔里三三ｋ＋
    四一０─三五ｋ＋六二五（原名稱三二ｋ＋七九０─三五ｋ
    ＋七九０、起訴書誤植為三三ｋ＋四一０五ｋ＋六二五及原
    名稱三二ｋ＋七九０五ｋ＋七九０）道路工程」，係由南投
    縣協侑營造有限公司（下稱協侑公司，負責人為謝錦華）所
    承包，工程中所用之「蜂巢固格網」係汎亞地工有限公司（
    下稱汎亞公司）假臺南市高優工程有限公司（下稱高優公司
    ）之名義供貨，並由大王塑膠有限公司負責人林森茂（所涉
    共同行使變造公文書罪，經臺灣臺南地方法院判處有期徒刑
    一年一月，緩刑三年確定）之地下工廠生產不合格之「蜂巢
    固格網」假冒進口產品，於八十五年十二月三日，由汎亞公
    司負責人鄭春輝（所涉共同行使變造公文書罪，經臺灣臺南
    地方法院判處有期徒刑一年一月，緩刑三年確定）假冒本工
    程南投縣政府土木課承辦人「曾仁隆」及協侑公司工地主任
    「羅寅雄」名義，將「蜂巢固格網」試驗檢體送至成大土木
    系交予乙○○負責檢驗，實際上由不知情之學生甲○○負責
    試驗，然甲○○於試驗時發現試驗項目「延伸率」僅有157
    ％，不符合500％以上之要求，遂告知乙○○，詎乙○○明
    知送試驗檢體之延伸率不合格及受理申請完成掛號收件後，
    送驗試樣即不得更換，然仍由不知情之甲○○通知鄭春輝試
    體延伸率不夠後，鄭春輝遂於八十五年十二月十四日另補送
    一試驗檢體，乙○○復明知試驗報告單應記載收件試驗檢體
    之試驗結果，不得以其他試驗檢體之試驗結果矇混，仍將不
    實之合格延伸率540％之事項，逕登載於職務上所掌之試驗
    報告單，作為收件試驗檢體之試驗報告，足以生損害於成大
    試驗報告之公信力，嗣經人檢舉，為法務部調查局臺南市調
    查站查獲，南投縣政府再採樣送請成大土木系材料實驗室檢
    驗結果卻不合格。
二、案經法務部調查局臺南市調查站（下稱調查站）移送臺灣臺
    南地方法院檢察署檢察官偵查起訴。
    理　　　由
一、按被告以外之人於審判外之言詞或書面陳述，除法律有規定
    者外，不得作為證據，刑事訴訟法第一百五十九條第一項定
    有明文。證人鄭春輝、甲○○於法務部調查局及檢察官偵查
    中之供述，固屬審判外之言詞，為傳聞證據，原則上不得作
    為證據。查證人甲○○名義出具書面陳述其試驗結果之計算
    式（附於原審上訴卷第一○一頁），業經證人甲○○於本院
    前審及此次更五審詰問時證述明確，自有證據能力。又查證
    人即共同被告鄭春輝人於本院前審詰問時供承其於法務部調
    查局之供述及對於證人甲○○於調查站所供牽涉到渠之部分
    均屬實在；至證人甲○○於本院詰問時對於法務部調查局之
    供述除所謂「折中部分並非折中，而是試驗結果，第二次結
    果要與第一次結果平均」等語外，餘皆坦承實在等情，且法
    務部調查局之調查筆錄，鄭春輝、甲○○製作筆錄過程，二
    位之意識及陳述能力，「鄭春輝意識及陳述能力正常，均出
    於自由意識陳述，問答時表達得很清楚、有條理」；「甲○
    ○受詢問時意識清楚，陳述得很清楚，筆錄記載內容完全依
    照其陳述，記載如有牽涉數字及日期，亦是參考相關卷證所
    載，也經過他本人確認」等情，亦據調查站筆錄之承辦人王
    光復、盧武正於本院前審證述明確，故證人鄭春輝、甲○○
    於調查站所為之調查筆錄，證人鄭春輝於檢察官偵查中所為
    之供述，與審判中所述相符，有證據能力，合先敘明。
二、訊據上訴人即被告乙○○固坦認伊係成大土木系講師，學生
    甲○○確實有作試體測試蜂巢固格網，且伊從來沒有看見南
    投縣政府來文，檢驗報告沒有合格之事實，惟矢口否認有何
    公務員職務上登載不實文書之犯行，辯稱：伊沒有指定甲○
    ○去做測試，不是伊負責作測試的，蜂巢固格網是一種地工
    材料，伊是基於服務性質作試驗，沒有圖利亦沒有登載不實
    云云。
三、惟查：
　(一)查「受理申請完成掛號收件後，送驗試樣即無法更換。」、
  　「送驗試樣經檢驗完成後，是否合格隨即製作報告，無法抽
    換試樣」、「任何試樣檢驗皆須辦理掛號」等情，有該成功
    大學八十八年十月四日（八八）成大工字第０六０一七號函
    附卷可稽（見原審卷第二宗第二三頁），經本院更四審再函
    詢亦函覆謂「試驗檢體不可補送另一組試體，凡新送之試體
    均重新編號，當成一組全新之試體處理」亦有成功大學九十
    五年十一月二十三日成大工院字第0950006826號函附卷足稽
    ( 見本院更四審卷第一00頁），是故受理試樣檢驗之申請，
    任何試樣檢驗皆須辦理掛號，完成掛號收件後，送驗試樣即
    不得更換，送驗試樣經檢驗完成後，是否合格應隨即製作報
    告，無法抽換試樣，此乃成功大學受理試樣檢驗申請之標準
    過程，合先敘明。
　(二)上揭關於南投縣政府八十五年主辦之「電源站至埔里三三ｋ
　  ＋四一０─三五ｋ＋六二五（原名稱三二ｋ＋七九０─三五
    ｋ＋七九０道路工程」，係由南投縣協侑公司所承包，有南
    投縣政府於八十五年二月二十三日與協侑公司成立之工程契
    約書、保證書、包商印鑑紙暨相關之開標紀錄表、南投縣政
    府工程決算書、營繕工程結算驗收證明書、工程驗收紀錄、
    工程竣工驗收表、簽、工程計劃說明書、水土保持計劃說明
    書、施工預定進度表、工程預算書等在卷，此經審計部臺灣
    省南投縣審計室於九十二年四月三十日以（九二）審投縣總
    字第０二六五號函覆本院（見本院重上更一卷第二宗第五三
    至七九頁）可據。
　(三)【本件檢體測試人甲○○當時係成功大學一或二年級之工讀
  　生，第一次送驗時因不合測試標準，即應以測試結果不合格
    函覆，但被告乙○○竟通知材料商鄭春輝（本件已判決確定
    ）補送第二次驗體，再由證人甲○○將之切成三片再做試驗
    ，而材料商鄭春輝又來試驗室找乙○○討論試驗有關事宜，
    被告乙○○顯然違背鑑定單位應秉持超然中立之角色，如果
    鑑定者與材料商討論鑑定事宜，何須鑑定，若草率鑑定，工
    程完工後將損害到廣大使用者之權益甚鉅，況被告乙○○叫
    一個甫入學不久之工讀生主持測試，證人甲○○因本件測試
    鄭春輝所送之檢體「蜂巢固格網」而認識，證人甲○○因之
    被材料商鄭春輝受聘為家教，更屬不宜，因此材料商鄭春輝
    與測試者甲○○及被告乙○○已成為有交情之人，如何做出
 　 公正之鑑定，況亦有違經濟部中央標準局中國國家標準ＣＮ
　　Ｓ塑膠之抗拉性能試驗法所載，本件試驗之試片應有五個以
 　 上之規定，因此本件被告乙○○確與鄭春輝有共同犯意之聯
    絡及行為之分擔】。據證人即經被告乙○○指定作測試檢體
    之學生甲○○就上開「蜂巢固　格網」於調查站偵訊、原審
　　調查中已結證稱：南投縣政府「電源站至埔里三三ｋ＋四一
 　 ０─三五ｋ＋六二五道路工程」之蜂巢固格網試片，我試驗
    時，延伸率要求應在500％以上，但實際只達157％，經我向
    乙○○報告，並告知汎亞公司鄭春輝所送蜂巢固格網試片不
    通過之情形，鄭春輝隨即跑來試驗室，我記得當日是八十五
    年十二月十四日星期六，鄭春輝並另外拿了一件蜂巢固格網
    試片對乙○○解釋係保存在該公司之另一件同工程試片，要
    求乙○○以該試片重作延伸率試驗，乙○○當場同意，我試
    驗該試片延伸率則達600％以上，我不懂發現後之程序，亦
    不知汎亞公司在申請檢驗中所扮演的角色，常看到鄭春輝來
    試驗室找乙○○討論試驗有關事宜，而未看到有委託者前來
    ，使我誤會試驗如發生問題，除報告乙○○外，並另通知鄭
    春輝（見八十五年度聲監字第六二號偵查卷第一一五頁反
    面、第一一六頁正反面、原審卷第二宗第九十三頁）；於本
    院更一審時證稱：這個案子是乙○○老師指定我去承接的（
    見本院重上更一卷第一宗第四四頁）等語；又於本院更五審
    到庭時證稱「伊當時係工讀生，我第一次做是這樣，沒有到
    達上面規定的標準，是乙○○叫我做的」等語及「審判長問
    ：按照ＣＮＳ的標準試片要五片以上，就本件的話，假定試
    體有送二次的話，第一次試體可能要做其他的其他剩下一片
    ，所以這一片延伸率僅有157％，當然顯不合格，另外再通
    知拿試體來，第二次試體是不是把它切三片再去試驗，是不
    是？（證人甲○○答：應該是切成多片，只是說我沒有辦法
    確定切幾片）；審判長問：按照你以前講說，就是同一試體
　　把它切三片，分別為600％、650％、655％，與第一次157％
　  平均值為540％，所以應該是合格的，是不是這樣？（證人
    甲○○答：我只是把數據做出來，是不是合格是由出具報告
    的人決定）等語（（見本院更五審96年10月17日審理筆錄）
    。而衡以證人甲○○與被告間宿無怨隙，案發當時又係師生
    關係，亦無須甘冒偽證罪責，杜撰事實惡意設詞誣陷被告之
    理，是以證人甲○○之證詞應屬可採。至證人甲○○於原審
    及本院更審時另陳稱南投縣政府拿來固格網試體，檢驗結果
    發現延伸率不合格，過了幾天南投縣政府有再補送新試體，
    也是伊測試的，後來只針對延伸率測試，都有合格，依照實
    驗規則，延伸率不同有高有低，就採平均值；不記得有無第
    二次檢體，延伸率百分之五百四十是以幾次的數據去平均得
    來的，作試驗時檢體不夠，後來鄭春輝再送來，因為項目很
    多云云（見原審卷第二宗第九三、九四頁、本院重上更一卷
    第一宗四四至四八頁），惟該試驗體並非南投縣政府送驗（
    詳如後述），亦顯有悖離成大函覆原審法院所述：「受理申
    請完成掛號收件後，送驗試樣即無法更換。」、「送驗試樣
    經檢驗完成後，是否合格隨即製作報告，無法抽換試樣。」
    、「任何試樣檢驗皆須辦理掛號」等情，有該大學八十八年
    十月四日（八八）成大工字第０六０一七號函附卷可稽（見
    原審卷第二宗第二三頁），已如前述。是證人即學生甲○○
    所為此部分之證言，尚屬其不知作業程序，並為事後迴護被
    告之詞，不足採取。
　(四)原審同案被告鄭春輝（即汎亞公司負責人）於調查站偵訊中
  　供稱：上開道路工程之蜂巢固格網試片是伊送至該試驗室，
    陳培麟批給乙○○試驗，而乙○○實際上是交給甲○○作試
    驗；甲○○係我送材料至試驗室時認識，在我瞭解其身家背
    景後，開始聘請甲○○擔任我兒子之數學家庭教師等語（見
    偵字第四二九六號偵查卷第五頁正反面），綜上以觀，同案
    被告鄭春輝此部分所述與前開證人甲○○證述情節大致相符
    ，認其此部分供述及證述堪以採信。
　(五)證人即南投縣政府建設局土木課技士「曾仁隆」於八十六年
  　七月二十三日，在調查站調查時業已指證：上開道路工程之
    承包商協侑公司負責人謝錦華曾持成大土木系結構及材料試
    驗室之試驗單（八五工材第Ａ０七三五號）給伊，表示材料
    商已先行以伊及該公司工地主任羅寅雄之名義取樣送成大試
    驗，結果均符合規範要求，因合約書並未規定材質檢驗事項
    ，原則上係由承包商自行負責材質合格，所以伊看到該批（
    指供貨至現場之蜂巢固格網）有成大正式檢驗合格之報告單
    ，故亦予以認可，‧‧‧該次送驗伊沒去，也沒有馬上給伊
    看等語，有曾仁隆於調查站及本院更審時調查之供述可稽（
    見法務部調查局臺南市調查站覆本院之九十二年三月二十日
    南市廉字第０九二六六００八七一０號函暨筆錄、本院重上
    更一卷第二宗第三四、三五頁調查站筆錄、本院重上更一卷
    第二宗第十七頁）。
　(六)證人即協侑公司工地主任羅寅雄於八十六年七月二十三日，
  　在調查站調查時已否認曾和縣政府土木課曾仁隆取樣送驗過
    ，且貨是八十五年十二月三十日交貨，更不可能在同年月三
    日即已取樣送驗，該試驗報告單取樣之檢體既未經伊親自取
    樣送檢，其內容應屬不實等語（見本院重上更一卷第二宗第
    四三頁調查站筆錄）。又證人羅寅雄亦於本院更審調查時陳
    稱：伊與曾仁隆有一次一起去成大送檢體（應係指嗣後於八
    十六年四月二十八日該次），伊有去即有簽名，八十五年十
    二月三日之申請單上，伊沒有簽名，其後報告出來沒有通過
    ，他們（指南投縣政府）就沒有給我們錢等情（見本院重上
    更一卷第二宗第二○頁、聲監卷第一二五頁）。且南投縣政
    府關於上開「電源站至埔里三三ｋ＋四一０─三五ｋ＋六二
    五道路工程」所使用材料之「蜂巢固格網」試驗檢體如何提
    供成大試驗問題？就工程八十五年十二月三日成大試驗室試
    驗報告（八五工材第Ａ０七三五號）係由材料商提供，該試
    驗報告之取樣者亦由材料商逕送成大試驗室，該府及承包商
    人員均未會同至成大。有該縣政府於八十九年一月二十四日
    以（八九）投府建土字第八九０一六六九三號函覆原審在卷
    可稽（見原審卷第二宗第六九頁）。顯見上開八十五年十二
    月三日成大試驗室試驗報告（八五土材第Ａ０七三五號）應
    非南投縣政府送驗而屬不實。
　(七)況南投縣政府關於上開「電源站至埔里三三ｋ＋四一０─三
  　五ｋ＋六二五道路工程」所使用材料之「蜂巢固格網」，於
    八十六年四月廿八日現場取樣，與承包商親送成大試驗室，
    結果發現抗張強度、延伸率、方格尺寸三項不合格。有該縣
    政府於八十九年一月二十四日以（八九）投府建土字第八九
    ０一六六九三號函覆原審在卷可稽（見原審卷第二宗第六九
    頁），益見該收件試驗報告單之製作並不實在。鄭春輝雖於
    本院更審調查時否認稱：八十五年十二月那件不是伊負責的
    ，是不是伊送（請鑑定）的伊不記得了，伊沒有假冒，那是
    高優公司去簽約的，他們叫伊陪同他們過去，只因東西是伊
    交與高優（公司）的，伊比較瞭解，所以他們叫伊陪同送件
    ，材料是伊賣與高優，高優又賣與南投的營造公司，這件事
    與伊無關云云，顯見鄭春輝係材料商之一，有前往送料試驗
    ，所為此部分證詞，係屬其事後卸責之詞，並無足取。
　(八)前揭「蜂巢固格網」試驗檢體之試驗情形，復參酌被告於調
  　查站偵訊中供稱：南投縣政府主辦之「電源站至埔里三三ｋ
    ＋四一０─三五ｋ＋六二五道路工程」之蜂巢固格網試驗是
    陳培麟批示由我辦理，我形式上是指派工讀生陳宏賓試驗，
    惟實際上是由甲○○負責試驗，我記得甲○○有向我反映該
    式樣延伸率僅有157％，而要求是500％以上，顯然太低，不
    符合要求。我即指定試驗室助手會同前來的鄭春輝在該試驗
    室內找出另一塊相同型式之試樣續作試驗，得出約600多％
    之延伸率，經我評估後，‧‧‧我即同意指示以兩次試驗之
    折衷平均值540％作為試驗結果之數據。」等語，復有成大
    土木系結構及材料試室檢驗申請單及試驗報告單各一紙在卷
    可稽（見八十五年度聲監字第六二號偵查卷第一八、一
    二五、一二六頁）。依前述檢驗申請單旁確有填載「請乙○
    ○先生辦理」字樣，被告乙○○於本院更審時所辯伊未受理
    本案，伊二次都沒有指定甲○○測試，是陳宏賓同意由甲○
    ○作測試，均不足採信。
　(九)又「申請送驗試樣完成掛號收件後，經試驗即製作報告並寄
  　出；且該成大土木系結構材料試驗室受理送驗試樣申請掛號
    收件後，送驗試樣即無法更換，送驗試樣經檢驗完成後，是
    否合格隨即製作報告，無法抽換試樣」等情，此有成大八十
    八年十月四日（八八）成大工字第六一七號函各一紙附
    卷可稽，核之卷附成大土木系結構及材料試驗室試驗報告單
    （見八十五年度聲監字第六二０號偵查卷第一二六頁）之延
    伸率欄載為百分之五四０，已如上述，應非收件試驗實測結
    果。證人鄭春輝亦於本院更審證稱：伊不認識曾仁隆、羅寅
    雄等情（見本院重上更一卷第一宗第五○頁），足認被告明
    知送試驗檢體之延伸率不合格及受理申請完成掛號收件後，
    送驗試樣即不得更換，竟私下通知鄭春輝試體延伸率不夠，
    另補送一試驗檢體，復明知試驗報告單應記載收件試驗檢體
    之試驗結果，不得以其他試驗檢體之試驗結果矇混，仍將不
    實之合格延伸率540％之事項，逕登載於職務上所掌之試驗
    報告單，作為收件試驗檢體之試驗報告等情，洵堪認定。被
    告所為，自足以生損害於受託鑑定之成大公信力。
　(十)至被告乙○○主張系爭「蜂巢固格網」之延伸率540％之結
　  果係採平均值，計算方式為157%×0.2+(600%+650%+655%)÷
    3×0.8 ＝540%，與實際就「蜂巢固格網」試樣進行檢驗之
    學生甲○○所述計算方式相同（見本院上訴卷第一０一頁）
    。且證人甲○○於原審並證稱：「（南投縣政府固格網部分
    是否有取平均值給乙○○？）依照實驗規則，延伸率不同有
    高有低的話，就採平均值。」（見原審卷第二宗第九三至九
    四頁）。參以甲○○於調查站所述。則證人甲○○有對鄭春
    輝於八十五年十二月十四日補送之「蜂巢固格網」試樣進行
    檢驗，固非全然無據。惟查本件試驗檢體不得任意更換，已
    如前述，是被告於第一次收件試驗檢體之延伸率不合格，即
    應出具不合格之試驗報告單，竟任由鄭春輝另補送一試驗檢
    體，並以第一、二次試驗結果之平均值充作第一次收件之試
    驗報告單，顯有以非第一次收件試驗檢體之試驗結果之不實
    事項登載於職務上所掌之試驗報告單之情事，以該檢驗申請
    單及試驗報告單其左上角均為相同編號工材第Ａ0735號之
    記載（見八十五年度聲監字第六二號偵查卷第一二五、一
    二六頁），足見應為相同試驗檢體作為試驗對象，況被告既
    有二次試驗結果，何不將二次試驗結果情形均登載於該試驗
    報告單，足見被告確有登載不實之情形。被告所辯平均值之
    算法，與所出具之試驗報告單之本旨有所違背，仍不能謂其
    僅因辦理不當，遽謂其不負登載不實之罪責。
  (十一)被告乙○○既違反上開成功大學於「受理申請完成掛號收件
    後，送驗試樣即無法更換」、「送驗試樣經檢驗完成後，是
　　否合格隨即製作報告，無法抽換試樣」、「任何試樣檢驗皆
  　須辦理掛號」、「試驗檢體不可補送另一組試體，凡新送之
    試體均重新編號，當成一組全新之試體處理」等規定，於第
　  一次所送檢體未符測試標準，未依法做出不合格之鑑定，竟
    私自再通知材料商鄭春輝再送第二次檢體送驗，再依經濟部
    中央標準局中國國家標準ＣＮＳ塑膠之抗拉性能試驗法所載
    ，本件試驗之試片應有五個以上，且有關延長率之各試驗結
    果，應分別單獨計算，而被告因送件委託試驗之鄭春輝第一
　　次所提出「蜂巢固格網」試片，經甲○○試驗結果，延伸率
  　僅有一五七％，不符五００％以上之要求，即應做出不合之
    測試報告，然被告未依規定，竟再通知鄭春輝補送第二次試
    片，再作第二次之試驗，而將第一次、第二次試驗所得之數
    據，依加權平均法予以平均，即第一次試驗所得數據一五七
    ％，第二次三片（將鄭春輝第二次提供之試片裁成三片）分
    別為六００％、六五０％、六五五％，共四片之平均值為五
    四０％。然卷查上開被告提出之ＣＮＳ塑膠之抗拉性能試驗
    法，記載「試片之製作方法對材料之抗拉特性值影響甚鉅，
    因此必須依相關標準或買賣雙方議定之方法及條件製作試片
    」（被告95.12.20當庭提出，原外放，另將之附於本院更五
    審卷內），被告於本院前審並供稱：「委託指定的試驗方法
    與相關的國家標準美國材料試驗標準，都是指定要四片、五
    片以上平均得到的數據才正確的試驗結果」、「甲○○向我
    咨商，他只有作一五七％的試片，我有告訴他，要五片平均
    ，不可以一片為數據，會影響材料結構室的公信力」，證人
    甲○○於本院前審亦證稱：「在試驗時已有ＣＮＳ規範，會
    依ＣＮＳ的規範去做試驗」云云（見本院更三審卷第九九頁
    ，更四審卷第八二、一二四頁），被告既以ＣＮＳ規範為其
    試驗標準，而遑論本件第一、二次之試片共僅四片，與前揭
    ＣＮＳ規範所訂不符，且其所謂第二至第四片，依卷附甲○
    ○出具之說明，載稱：第一次試片經試驗後，所剩不多「而
    由鄭春輝再找出的試片，因為足以裁成多塊做延伸率試驗的
    試片，記憶中，取三塊做試驗」云云，被告於本院前審亦供
    陳：「（五四０％如何平均出來？有無包括一五七％？）有
    包括一五七％，占０．二。其他的就是同一批材料去裁切出
    來。甲○○也是這樣說，是不同位置做出來」等語（見本院
    上訴卷第一０一頁，更四審卷第一二四、一二五頁），僅係
    就鄭春輝補送之同一件試體，將之「裁成三塊」而為試驗，
    此與上述ＣＮＳ規範「試片之製作」之方式有異，顯然影響
    於試驗結果之正確性及公正性。因之被告既已熟知上述試驗
    規範之作業需求，卻未遵循辦理，仍憑未盡確實試驗所得之
    數據，記載於檢驗報告，更有登載不實之犯罪故意。
　(十二)綜上所述，本案事證已臻明確，被告乙○○前開所辯，均屬
  　事後避重就輕，推諉卸責之詞，殊無可採。被告之犯行洵堪
    認定，應予依法論科。
四、核被告乙○○所為，係犯刑法二百十三條之公務員職務上登
    載不實文書罪。原審因認被告犯行明確，予以論罪科刑，固
    非無見。惟查（一）貪污治罪條例第六條第一項第四款已於
    九十年十一月七日修正公布，並於九十年十一月九日施行，
    被告此部分比較新舊法之結果，自應適用有利於被告之新法
    ，則依新法規定，被告之行為並未該當於該條例第六條第一
    項第四款之構成要件（詳如後述），原審裁判時未論及，自
    有未洽。（二）又被告僅係於職務上登載不實（即不實之試
    驗報告單，八五工材第Ａ０七三五號），嗣並無如何為自己
    有所主張而行使，是被告雖有將試驗報告單持交鄭春輝，其
    後鄭春輝自己行使或交由他人行使，難認係出自被告授意，
    或被告與之有何犯意之聯絡，實難遽認被告係觸犯第二百十
    六條、二百十三條之行使公務員職務上登載不實文書罪，尤
    無先後二次之犯行（詳如後述），應依連續犯之問題。原判
    決遽以被告將不實之試驗報告單提出予鄭春輝即認係行使，
    亦有未合。(三)又被告所犯上開罪，合於中華民國96年度罪
    犯減刑要件，原審未及減刑，亦有未洽。被告上訴意旨否認
    犯罪，徒執陳詞指摘原判決不當，雖無可取，惟原判決既有
    可議，自應由本院將被告乙○○部分撤銷改判。爰審酌被告
    身為國家之公務員，竟不知恪盡職守、無視所出具之成大檢
    驗報告對於社會大眾之公信力，而將不實事項登載於職務上
    所掌之公文書，犯後猶飾詞圖卸，態度難謂良好等一切情狀
    ，量處如主文第二項所示之刑，以資懲儆。
五、又被告之犯罪時間在96年4月24日以前，其所犯之刑法第213
    條之罪，合於中華民國96年罪犯減刑條例之條件，依法減其
    宣告刑二分之一詳如主文所示。
六、公訴意旨另以：被告乙○○係依據法令從事公務之人員。於
    八十五年七月間，鄭春輝經由林森茂供應台灣省自來水公司
    南區工程處（以下簡稱自來水公司）辦理「高屏溪堰」─坪
    頂給水場水土保持及基椿承坎工程之第一批「蜂巢固格網」
    一萬二千餘平方公尺，明知該產品並非美國PRESTO公司之產
    品，卻向歐一震稱該「蜂巢固格網」部分係美國PRESTO公司
    之產品，並於八十五年七月三十一日辦理第一批供貨送驗，
    由自來水公司監工蘇俊維（另經原審為無罪判決確定）與山
    川公司不知情之監工巫永裕共同取樣，攜至國立成功大學與
    鄭春輝會合，由鄭春輝帶領至成大土木系材料實驗室，辦理
    送件掛號並代填送驗資料。被告即負責前開試樣之檢驗，並
    指定該系學生甲○○負責試驗，甲○○試驗後發現鄭春輝於
    八十五年七月三十一日所送驗之檢體試片厚度、重量不足，
    遂告知被告，被告竟意圖圖利鄭春輝，對於主管之事務，不
    依規定對送驗之試體進行檢驗作成報告，而以電話通知鄭春
    輝所送試片無法達到試驗要求，要求鄭春輝重行取樣送件，
    鄭春輝即通知林森茂另送較厚之樣品，復於八十五年八月五
    日，由鄭春輝在該新試片上偽簽巫永裕、蘇俊維之名字後，
    親交該新試體予被告替換原件，並要求被告不要對送檢試片
    作「抗紫外線碳墨含量」項目之試驗，試驗結果自行依檢驗
    要求填寫，被告亦依其請託，雖明知「抗紫外線碳墨含量」
    一項未作檢驗，逕填上要求範圍內合格之試驗結果，憑以製
    作虛偽不實之檢驗報告，交予鄭春輝經由山川公司向自來水
    公司申請估驗付款，獲取不法利益約七十餘萬元，因認被告
    另涉犯貪污治罪條例第六條第一項第四款圖利罪嫌及明知八
    十五年八月份送驗之試片並未作「抗紫外線碳墨含量」之測
    驗，竟於檢驗報告上填載合格，製作虛偽不實之檢驗報告，
    尚涉犯公務員登載不實罪之罪嫌。惟查：
  (一)按貪污治罪條例第六條第一項第四款之規定已於九十年十一
    月七日以總統華總一義字第九二一七六四號令修
    正公布為「對於主管或監督之事務，明知違背法令，直接或
    間接圖自己或其他私人不法利益，因而獲得利益者」，並於
    九十年十一月九日施行，是以修正後之貪污治罪條例（下稱
    新法，以前則稱舊法）第六條第一項第四款較舊法增列「因
    而獲得利益者」之要件，而認應屬結果犯。則本件被告被訴
    涉犯自來水公司之圖利犯行，經本院更審函詢自來水公司函
    覆以：「前述工程（採用蜂巢固格網之施工方式），共給付
    合格蜂巢固格網材料費四百九十六萬三千零八十三元，給付
    予山川公司」等情，此有該公司九十年十一月二十九日（九
    十）台水南二所字第九五一九號函一紙附卷可憑（見本院
    上訴卷第一三九頁）；另查被告被訴涉犯上開南投縣政府主
    辦之道路工程圖利犯行，亦經原審函詢南投縣政府函覆以：
    「另台南縣調查站於八十六年四月十二日（八六）南市肅字
    第五三九號函調本工程全卷資料，本府於八十六年四月
    二十八日現場取樣（蜂巢固格網）與承包商親送成大試驗室
    ，結果發現抗張強度、延伸率、方格尺村三項不合格，故本
    項工作項目（蜂巢固格網）不予計價給承包商」等情，亦有
    該縣政府八十九年一月二十四日（八九）投府建土字第八九
    一六六九三號函一紙在卷足憑（見原審卷第二宗第六九頁
    、及本院重上更一卷二宗第三九頁起附羅寅雄在調查站之筆
    錄），依前開二函文說明，自來水公司所給付之四百餘萬元
    係指已合格之蜂巢固格網，尚非不合格之蜂巢固格網，故此
    部分被告即未合致「因而獲得利益」之要件；另南投縣政府
    亦未給付分文，是以被告此部分亦未合致「因而獲得利益」
    之要件。則此部分不能證明被告犯罪。此外，復查無其他積
    極證據足認被告有何圖利犯行，惟此部分依公訴意旨與前開
    論罪科刑部分有牽連犯之裁判上一罪關係，爰不另為無罪之
    諭知。
  (二)另查，所謂「抗紫外線碳墨含量」確有經過實驗，此經證人
    甲○○於調查站偵訊及原審審理中證述明確（見八十五年度
    聲監字第六二號第一一四、一一九、一二０頁、原審卷第
    二宗第九三頁），則被告此部分自不該當前開罪嫌。此外，
    復查無其他積極證據足認被告於此部分有何被訴公務員登載
    不實犯行，惟此部分與前開論罪科刑部分有連續犯之裁判上
    一罪關係，爰本於審判上不可分之原則，不另為無罪之諭知
    。
七、又本院前審判決（九十年度上訴字第一四一三號）所認定：
    八十五年七月間，鄭春輝經由林森茂供應工程第一批「蜂巢
    固格網」一萬二千餘平方公尺，明知該產品並非美國PRESTO
    公司之產品，卻向歐一震稱該「蜂巢固格網」部分係美國
    PRE- STO公司之產品，並於八十五年七月三十一日辦理第一
    批供貨送驗，由自來水公司監工蘇俊維與山川公司不知情之
    監工巫永裕共同取樣，攜至國立成功大學與鄭春輝會合，由
    鄭春輝帶領至成大土木系材料實驗室，辦理送件掛號並代填
    送驗資料。被告即負責前開試樣之檢驗，並指定該系學生甲
    ○○負責試驗，甲○○試驗後發現鄭春輝等人於八十五年七
    月三十一日所送驗之檢體試片厚度、重量不足，遂告知被告
    ，被告竟基於概括之犯意，明知依規定須對該八十五年七月
    三十一日送驗之試體進行檢驗作成報告，竟捨此不由，而逕
    電知鄭春輝所送試片無法達到試驗要求，要求鄭春輝重行取
    樣送件，鄭春輝即通知林森茂另送較厚之樣品，復於八十五
    年八月五日，由鄭春輝親交該較厚之新試體予乙○○替換原
    件，嗣被告將檢驗申請單上收件日期由八十五年七月三十一
    日更改為八月五日，再由鄭春輝、甲○○在更正處簽名云云
    （第二頁第十三行至第三頁第七行），因認被告更改日期，
    亦涉犯刑法第二百十六條行使同法第二百十三條登載不實罪
    部分，因與檢察官所起訴之被告犯罪事實並非同一，有起訴
    書在卷可憑，亦未經檢察官究明以有裁判上一罪之關係予以
    併案，本院尚不得審判。
據上論斷，應依刑事訴訟法第369條第1項前段、第364條、第299
條第1項前段、刑法第213條，中華民國96年罪犯減刑條例第2條
第1項第3款、第7條第1項，判決如主文。
本案經檢察官李傳來到庭執行職務。
中　　華　　民　　國　　96　  年　　11 　 月　　21 　 日
                  刑事第五庭  審判長法　官  顏基典
                                    法　官  戴勝利
                                    法　官  楊子莊
以上正本證明與原本無異。
如不服本判決，應於收受本判決後十日內向本院提出上訴書狀。
其未敘述上訴理由者並得於提起上訴後十日內向本院補提理由書
狀（均須按他造當事人之人數附繕本）「切勿逕送上級法院」。
　　　　　　　　　　　　　　　　　　書記官  呂嘉文
中　　華　　民　　國　　96　　年　　11　　月　　21　　日
附錄本案論罪科刑法條全文：
刑法第二百十三條：
公務員明知為不實之事項，而登載於職務上所掌之公文書，足以
生損害於公眾或他人者，處一年以上七年以下有期徒刑。
